【裁判字號】    95,上訴,654
【裁判日期】    950815
【裁判案由】    強盜等
【裁判全文】
臺灣高等法院臺南分院刑事判決         95年度上訴字第654號
上  訴  人
即  被  告  丙○○
指定辯護人  本院公設辯護人  丁○○
上列上訴人因強盜等案件，不服臺灣臺南地方法院95年度訴字第
203號中華民國95年5月11日第一審判決（起訴案號：臺灣臺南地
方法院檢察署94年度偵字第15249號、95年度偵字第2327號），
提起上訴，本院判決如下：
    主  文
原判決關於侵占遺失物部分撤銷。
丙○○意圖為自己不法之所有，而侵占遺失物，處罰金貳仟元，
如易服勞役，以新台幣壹仟元折算壹日。
其餘上訴駁回。
    事  實
一、丙○○曾因酒醉駕車公共危險案件，經臺灣臺南地方法院以
    九十二年度新交簡字第二九一號判決判處有期徒刑三月確定
    ，於民國九十二年十一月十八日易科罰金執行完畢。詎其不
    知悔改，於九十四年十二月上旬某日，在臺南縣永康市○○
    路旁附近麵店拾獲蘇志和所遺失之諾基亞牌行動電話機一具
    （序號：000000000000000號），竟意圖為
    自己不法之所有，將上開行動電話侵占入己，並於同年月中
    旬，將該行動電話機贈與友人林清壽使用。
二、丙○○因缺錢花用，竟另意圖為自己不法之所有，基於強盜
    、以非法方法由自動付款設備取得他人財物之概括犯意，連
    續於附表所示時間、地點，持附表所示客觀上足以對人之生
    命、身體安全構成威脅之折疊刀、水果刀、破碎酒瓶等兇器
    ，以附表所示之強暴方式，至使附表所示被害人不能抗拒而
    交付如附表所示之財物。得手後除將強盜所得之現金留供己
    用外，旋於作案當日持強盜所得被害人戊○○、乙○○二人
    之提款卡，前往中國信託銀行永康分行、臺南永康網寮郵局
    ，以非法方法由自動付款設備提領戊○○名下之現金新臺幣
    （下同）二萬元、被害人乙○○名下之現金一萬五千元，得
    手後亦將現金花用殆盡。而其強盜所得之贓物，亦分別交付
    不知情之友人林清壽抵償債務或贈與不知情之其父施永發、
    前妻侯淑雅使用（詳如附表所示）。
三、嗣員警接獲被害人報案後，循線追查，於九十四年十二月十
    九日下午一時四十分許，持臺灣臺南地方法院檢察署檢察官
    核發之拘票，在臺南市東區臺南火車站前將丙○○拘提到案
    ，並於同日下午二時、三時三十分許，先後持本院核發之搜
    索票前往丙○○位於臺南縣永康市○○街二六號住處及林清
    壽位於臺南縣新化鎮知義里新和庄三六號住處搜索，在丙○○身上及其上開住處扣得如附表一所示強盜所得之贓物、其
    所有供強盜所用之折疊刀、水果刀各一支及其作案當時穿著
    之外套二件、其本人所有之仿冒女用勞力士手錶一支、摩托
    羅拉牌ＣＤ９２８型、諾基亞牌３２１０型行動電話各一具
    ；另在其友人林清壽住處扣得丙○○所侵占而贈與林清壽之
    諾基亞牌行動電話機及其強盜取得後交付林清壽抵償債務之
    夏普牌行動電話機各一具，另扣得與本案無關由丙○○贈與
    林清壽之黃色外套一件。員警於同日分別前往丙○○之父施
    永發、前妻侯淑雅住處，分別經渠二人主動交出丙○○強盜
    後贈與施永發使用之卡西歐牌手錶一只及贈與侯淑雅使用之
    國際牌行動電話一具，全案始告查獲。
四、案經臺南市警察局移請臺灣臺南地方法院檢察署檢察官偵查
    起訴。
    理  由
一、證據能力之認定：
  (一)按被告以外之人於偵查中向檢察官所為之陳述，除顯有不可
    信之情況者外，得為證據；又被告以外之人於審判外之陳述
    ，雖不符前四條之規定，而經當事人於審判程序同意作為證
    據，法院審酌該言詞陳述或書面陳述作成時之情況，認為適
    當者，亦得為證據；當事人、代理人或辯護人於法院調查證
    據時，知有第一百五十九條第一項不得為證據之情形，而未
    於言詞辯論終結前聲明異議者，視為有前項之同意，刑事訴
    訟法第一百五十九條之一第二項、第一百五十九條之五定有
    明文。
  (二)查被告及指定辯護人對於本案被害人戊○○、甲○○、乙○○、蘇志和四人暨不知情而收受被告強盜所得贓物之證人林
    清壽、施永發、侯淑雅三人於警詢中所為陳述之證據能力，
    至辯論終結止均無任何異議，另被害人戊○○、乙○○未到
    庭，被告捨棄傳訊，亦同意作為證據（本院卷第70頁），本
    院審酌此等言詞陳述作成時之情況，參照刑事訴訟法第一百
    五十九條之五之規定，認上開警詢中之陳述俱有證據能力。
    又證人即被害人乙○○於偵查中檢察官訊問時具結後所為之
    陳述，亦無任何顯有不可信之情況，依刑事訴訟法第一百五
    十九條之一第二項之規定，亦有證據能力。
二、訊據被告丙○○於警詢、偵查中及原審審理時，對其侵占被
    害人蘇志和遺失之上開行動電話機一具及其強盜如附表所示
    被害人戊○○、甲○○（業已提出告訴，以下仍簡稱被害人
    ）、乙○○三人之財物，並持強盜所得被害人戊○○、乙○○二人提款卡，以非法方法由自動付款設備盜領被害人存款
    等事實，均坦承不諱。惟辯稱其行為應僅係恐嚇取財，非強
    盜犯行云云，經查被告於臺灣臺南地方法院行準備程序及審
    理中，均坦承強盜犯行，核與被害人蘇志和及附表所示強盜
    案被害人於警詢、偵查中指訴暨指認之情節大致相符【被害
    人蘇志和部分，見警卷第六九至七一頁、被害人戊○○部分
    ，見警卷第十一至十五、二十至二二、二五至二六頁、被害
    人甲○○部分，見警卷第三一至三四、四一至四三頁、被害
    人乙○○部分，見警卷第五一至五二頁、九十四年度偵字第
    一五二四九號偵查卷〈以下簡稱偵查卷〉第七四至七五頁】
    ；而被告將其拾獲後侵吞入己之諾基亞牌行動電話機、強盜
    所得之夏普牌行動電話機各一具，先後贈與、交付不知情之
    友人林清壽抵償債務，另將強盜所得之卡西歐牌手錶一只、
    國際牌行動電話一具，分別贈與不知情之其父施永發、前妻
    侯淑雅二人使用等情，亦經林清壽、施永發、侯淑雅三人警
    詢中陳述明確【林清壽部分，見警卷第五七至六一頁、施永
    發部分，見警卷第六二至六三頁、侯淑雅部分，見警卷第六
    五至六六頁】，此與被告自警詢、偵查以迄原審審理中供述
    之贓物流向亦相吻合。另員警在被告、其友人林清壽、其父
    施永發、前妻侯淑雅住處查扣之贓物，除被害人乙○○遭強
    盜如附表編號三所示之物品外，其餘均已發還各該被害人領
    回，有臺灣臺南地方法院核發之搜索票二紙、臺南市警察局
    搜索扣押筆錄二份、扣押筆錄二份、扣押物品目錄表四份、
    贓物認領保管單四紙、贓物照片六幀暨搜索、扣押現場照片
    二十五幀在卷可稽【見警卷第二三、二四、二七、三八至四
    十、四四、五十、六八、七二、七七至一０六頁】。此外復
    有被害人戊○○、甲○○指認被告強盜之臺南市警察局指認
    犯罪嫌疑人紀錄表二份、被害人戊○○、乙○○二人指認被
    告盜領渠等存款之提款機監視器翻拍照片三份、被害人乙○○提出之紀錄渠存款遭盜領之存摺影本一紙、被害人甲○○
    遭強盜現場照片四幀及通聯調閱查詢單十一紙在卷【見警卷
    第十六至十九、二八至三十、三六至三七、四五至四八、五
    三至五六、七三至七四、一０七頁】暨被告強盜被害人乙○○所得如附表編號三所示之贓物、被告所有供強盜犯罪所用
    之折疊刀、水果刀各一支扣案可資佐證，足見被告之自白與
    事實相符，應可採信。
三、按強盜罪之所謂不能抗拒者，乃無力抗拒之意，無論被害人
    主觀上因自由意志遭壓抑而難以抗拒，或客觀上抗拒不了均
    屬之；又犯強盜罪而有刑法第三百二十一條第一項各款情形
    之一者，則應論以同法第三百三十條第一項之加重強盜罪。
    又刑法第三百二十一條第一項第三款所謂之「攜帶兇器」，
    其兇器種類並無限制，凡客觀上足以對人之生命、身體、安
    全構成威脅，具有危險性之兇器均屬之，且不以攜帶之初有
    行兇之意圖為必要，最高法院九十三年度台上字第一一六六
    號、九十二年度台上字第一八四七號判決可資參照。查被告
    於附表所示之時間、地點，分持折疊刀、水果刀或破碎酒瓶
    抵住被害人腹部、頸部強命渠等交出身上財物，且被害人甲○○、乙○○二人亦分別遭被告持水果刀、破碎酒瓶劃傷臉
    部及頸部，凡此均經附表所示被害人於警詢中指訴明確，是
    被告於附表所示時間、地點所持此等器械、酒瓶，不僅客觀
    上足以對人之生命、身體安全構成威脅，實際上並已直接導
    致被害人受傷之結果，自屬兇器無疑；而被告於暗夜之中，
    手持兇器強押落單之被害人進入廁所，阻絕被害人對外求援
    之管道，進而以手中刀械、破碎酒瓶相脅，被害人值此之際
    ，性命交關，自無抗拒之可能，是被告所施用之強暴手段業
    已達於使被害人不能抗拒之程度甚明。本案事證明確，被告
    強盜犯行已堪認定，應依法論科。
四、論罪科刑：
  (一)查被告拾獲被害人蘇志和所遺失之行動電話機後，將之侵吞
    入己，核其所為，係犯刑法第三百三十七條之侵占遺失物罪
    ；又被告於附表所示之時間、地點，手持折疊刀、水果刀、
    破碎酒瓶等兇器，以附表所示之強暴方式，至使附表所示之
    被害人不能抗拒而交付財物，所為係犯刑法第三百二十八條
    第一項之強盜取財罪，並有同法第三百二十一條第一項第三
    款之情形，應論以同法第三百三十條第一項之攜帶兇器加重
    強盜罪。另被告持其強盜所得被害人戊○○、乙○○二人之
    提款卡，以非法方法由自動付款設備提領渠二人名下之現金
    ，所為係犯刑法第三百三十九條之二第一項之以非法方法由
    自動付款設備取得他人財物罪。被告於強盜過程中，持水果
    刀、破碎酒瓶劃傷被害人甲○○、乙○○二人，渠二人所受
    傷害為被告強盜行為之當然結果，不另論罪。又查被告行為
    後，94年2月2日修正公布之刑法，自95年7月1日施行，修正
    後之刑法刪除第55條關於牽連犯之規定。本件被告以強盜所
    得之提款卡提領被害人所有之存款，所犯上開攜帶兇器強盜
    、以不正方法由自動付款設備取得他人財物二罪等罪具有牽
    連犯之關係，依修正前即行為時之規定，應從一重之攜帶兇
    器強盜罪處斷；依修正後之刑法既已刪除牽連犯之規定，則
    所犯上述各罪應依數罪併罰之規定分論併罰。比較新舊法之
    規定，修正後之規定並非較有利於被告，依刑法第2條第1項
    之規定，應適用行為時之法律，即適用修正前刑法第55條牽
    連犯之規定，從一重之攜帶兇器強盜罪處斷。另被告行為後
    ，刑法第56條連續犯之規定，業於94年2月2日修正公布刪除
    ，並於95年7月1日施行，則被告之犯行，因行為後新法業已
    刪除連續犯之規定，此刪除雖非犯罪構成要件之變更，但顯
    已影響行為人刑罰之法律效果，自屬法律有變更，依新法第
    2條第1項規定，比較新、舊法結果，仍應適用較有利於被告
    之行為時法律即舊法論以連續犯（最高法院95年第8次刑事
    庭會議決議參照）。又行為後法律有變更者，依修正前刑法
    第2條第1項之規定，以適用裁判時法為原則，如行為時法有
    利於行為人，則例外適用行為時法；依修正後刑法第2條第1
    項規定，以適用行為時法為原則，惟如裁判時法有利於行為
    人，則例外的適用裁判時法。以往實務見解，認原判決未及
    比較適用新舊法時，上訴後，雖比較結果以舊法有利於行為
    人，而原判決別無其他撤銷事由，仍應由本院以此為由撤銷
    改判。惟修正後之規定係以適用行為時法為原則，因此原判
    決雖未及比較適用，然上訴本院後，經比較新舊法，行為後
    之法律並非較有利於行為人，仍應適用行為時法，則原判決
    適用行為時法即無不當，自不構成撤銷之事由。本件被告先
    後三次攜帶兇器強盜犯行，時間緊接，所犯係構成要件相同
    之罪，顯係基於概括之犯意反覆為之，為連續犯，應依修正
    前刑法第56條之規定論以一罪，並加重其刑。被告所犯侵占
    遺失物、連續攜帶兇器強盜二罪，犯意各別，行為互異，應
    予分論併罰。
  (二)查被告曾因酒後駕車公共危險案件，經臺灣臺南地方法院以
    九十二年度新交簡字第二九一號判決判處有期徒刑三月確定
    ，於九十二年十一月十八日易科罰金執行完畢，有臺灣高等
    法院被告全國前案紀錄表在卷可稽，其於前開有期徒刑執行
    完畢後五年內再故意犯本案攜帶兇器加重強盜此一有期徒刑
    以上之罪，不論依修正前之刑法第47條，或修正後之刑法第
    47條第1項之規定，均構成累犯，對被告而言並無有利或不
    利之情形，自不生新舊法比較之問題，應逕依修正前之刑法
    第47條，論以累犯，並遞加重之。至被告所犯侵占遺失物罪
    ，因法定本刑僅為罰金刑，並無刑法第47條累犯加重其刑規
    定之適用，併予敘明。
五、原審關於侵占遺失物部分予以論罪科刑，固非無見，但查：
    按行為後法律有變更者，適用行為時之法律。但行為後之法
    律有利於行為人者，適用最有利於行為人之法律，刑法第2
    條第1項定有明文。而被告於犯罪時，刑法第42條第2項前段
    規定：「易服勞役以1元以上3元以下折算一日。」又被告行
    為時之易服勞役折算標準，業據修正前罰金罰鍰提高標準條
    例第2條前段規定，就其原定數額提高為100倍折算1日，則
    本件被告行為時之易服勞役折算標準，應以銀元300元折算1
    日，即新台幣900元折算1日。惟95年7月1日修正公布施行之
    刑法第42條第3項前段規定：「易服勞役以新台幣一仟元、
    二仟元或三仟元折算一日。」比較修正前後之易服勞役折算
    標準，以修正後之規定，較有利於被告，則應依刑法第2條
    第1項後段規定，適用修正後之刑法第42條第3項前段規定，
    定其折算標準。原判決未及比較新舊法，尚有未洽。被告上
    訴意旨，猶執前詞，以原判決量刑過重，雖不足採，惟原判
    決此部分既有可議，自屬無可維持，應由本院將原判決侵占
    遺失物部分撤銷改判，爰審酌被告前有搶劫、違反麻醉藥品
    管理條例、酒後駕車公共危險等前科，有臺灣高等法院被告
    全國前案紀錄表在卷可稽，素行並非良好，而其因一時貪念
    ，侵占被害人蘇志和遺失之行動電話機，量處主文第二項所
    示之刑，並就所科罰金刑部分，諭知易服勞役之折算標準，
    以示懲儆。又就連續攜帶兇器強盜罪部分，原審以被告罪證
    明確，因予適用刑法第56條、第330條第1項、第339條之2第
    1項，並審酌被告因缺錢花用，持兇器強盜被害人戊○○、
    甲○○、乙○○三人財物，對社會治安危害甚鉅，但其侵占
    、強盜被害人取得之部分財物業已發還被害人領回，且被告
    犯後坦承犯行，態度尚稱良好，以及被告曾因車禍受有第三
    腰椎壓迫性骨折、左胸臂挫傷、肌腱斷裂等傷害，有財團法
    人奇美醫院診斷證明書一紙、臺灣臺南看守所九十五年三月
    二十四日南所亭衛字第０九五０００一一二二號函檢附之被
    告內外傷紀錄表、健康檢查表各一紙、所內公費診療就醫紀
    錄表一份暨醫師建議外醫處方箋影本一紙在卷可稽（見原審
    卷第三六、五三至六二頁），健康狀況不佳等一切情狀，量
    處丙○○連續意圖為自己不法之所有，攜帶兇器，以強暴至
    使不能抗拒，而使他人交付其物，處有期徒刑捌年，以示懲
    儆。且就扣案之折疊刀、水果刀各一把，審酌均為被告所有
    供其強盜犯罪所用之物，業據被告於警詢中自承在卷（見警
    卷第五頁），並經被害人戊○○、甲○○二人指認無誤（見
    警卷第二一、四二頁），應依刑法第三十八條第一項第二款
    宣告沒收。至被告強盜被害人乙○○所持用之破碎酒瓶一個
    ，並未扣案，且無證據證明為被告所有；另被告強盜時穿著
    之衣物暨其餘扣案物品，均與其強盜犯行無直接關連，爰均
    不為沒收之諭知，本院經核原判決關於強盜罪部分認事用法
    俱無不合，量刑亦稱妥適，被告上訴意旨，猶執前詞，否認
    無強盜之犯意，指摘原判決不當，並無可取，為無理由，應
    予駁回。
據上論結，應依刑事訴訟法第299條第1項、第364條、第368 條
，第369條第1項前段，刑法第2條第1項但書、第42條第3項前段
、第337條，罰金罰鍰提高標準條例第1條前段、第2條，現行法
規所定貨幣單位折算新台幣條例第2條，判決如主文。
本案經檢察官劉得鉦到庭執行職務。
中    華    民    國    95    年    8     月    15    日
                  刑事第六庭    審判長法  官  蔡崇義
                                      法  官  董武全
                                      法  官  侯明正
以上正本證明與原本無異。
加重強盜罪部分如不服本判決應於收受本判決後十日內向本院提
出上訴書狀，其未敘述上訴之理由者並得於提起上訴後十日內向
本院補提上訴理由狀（均須按他造當事人之人數附繕本）。
其餘不得上訴。
                                      書記官  李育儒
中    華    民    國    95    年    8     月    16    日
附錄法條：
刑法第三百三十七條
意圖為自己或第三人不法之所有，而侵占遺失物、漂流物或其他
離本人所持有之物者，處五百元以下罰金。
中華民國刑法第三百三十條第一項
犯強盜罪而有第三百二十一條第一項各款情形之一者，處七年以
上有期徒刑。
中華民國刑法第三百三十九條之二第一項
意圖為自己或第三人不法之所有，以不正方法由自動付款設備取
得他人之物者，處三年以下有期徒刑、拘役或一萬元以下罰金。
【附表】
┌──┬────┬─────┬───────┬───┬─────────┬───┐
│編號│ 時  間 │  地  點  │犯罪手法      │被害人│所得財物暨查獲地點│備  註│
├──┼────┼─────┼───────┼───┼─────────┼───┤
│ 一 │九十四年│臺南市北區│以手掐住被害人│戊○○│(1)國際牌行動電話機│前開編│
│    │十一月十│臺南公園靠│之頸部將被害人│      │  一具（經侯淑雅主│號(1)、│
│    │九日晚間│近公園南路│推入廁所，再持│      │  動交付而查扣）。│(3)所示│
│    │七時五十│公廁內    │折疊刀抵住被害│      │(2)中國信託金融卡一│贓物均│
│    │分許    │          │人腹部，至被害│      │  張（未查獲）。  │已發還│
│    │        │          │人不能抗拒而交│      │(3)卡西歐牌手錶一只│被害人│
│    │        │          │付財物，得手後│      │  （在丙○○身上查│領回。│
│    │        │          │逃逸。        │      │  獲）。          │      │
│    │        │          │              │      │(4)現金一千一百元（│      │
│    │        │          │              │      │  遭丙○○花用殆盡│      │
│    │        │          │              │      │  ）。            │      │
├──┼────┼─────┼───────┼───┼─────────┼───┤
│ 二 │九十四年│臺南市北區│持水果刀架住被│甲○○│(1)夏普牌行動電話機│前開編│
│    │十一月二│臺南公園靠│害人頸部，將被│      │  一具（在林清壽住│號(1)所│
│    │十三日晚│近北門路二│害人強行推入公│      │  處查扣）。      │示贓物│
│    │間十時五│段之公廁內│廁內之馬桶間，│      │(2)現金五百五十元（│業已發│
│    │分許    │          │喝令被害人交出│      │  遭丙○○花用殆盡│還被害│
│    │        │          │財物，並持刀劃│      │  ）。            │人領回│
│    │        │          │傷被害人之下巴│      │                  │      │
│    │        │          │，至被害人不能│      │                  │      │
│    │        │          │抗拒而交付財物│      │                  │      │
│    │        │          │，得手後逃離現│      │                  │      │
│    │        │          │場。          │      │                  │      │
├──┼────┼─────┼───────┼───┼─────────┼───┤
│ 三 │九十四年│臺南市北區│左手持敲碎之酒│乙○○│(1)易利信牌行動電話│查獲之│
│    │十二月七│北門路與公│瓶抵住被害人頸│      │  機一具（在丙○○│物品均│
│    │日晚間十│園北路公廁│部，右手壓住被│      │  身上查獲）。    │尚未發│
│    │一時三十│內        │害人肩膀，將被│      │(2)卡西歐牌手錶一只│還被害│
│    │分許    │          │害人壓制在馬桶│      │  （經施永發主動交│人    │
│    │        │          │上，喝令被害人│      │  出而查扣）。    │      │
│    │        │          │取出身上財物並│      │(3)現金一百三十元（│      │
│    │        │          │脫下衣物，並持│      │  經丙○○花用殆盡│      │
│    │        │          │破碎酒瓶刺傷被│      │  ）。            │      │
│    │        │          │害人頸部，至被│      │(4)白Ｋ金戒指一只、│      │
│    │        │          │害人不能抗拒而│      │  綠色皮包一個（未│      │
│    │        │          │交付財物，得手│      │  查獲）          │      │
│    │        │          │後逃逸。      │      │(5)鑰匙一串（在施世│      │
│    │        │          │              │      │  和住處查獲鑰匙圈│      │
│    │        │          │              │      │  ）。            │      │
│    │        │          │              │      │(6)郵局提款卡一張（│      │
│    │        │          │              │      │  未查獲）。      │      │
│    │        │          │              │      │(7)外套兩件、長褲一│      │
│    │        │          │              │      │  件（在丙○○住處│      │
│    │        │          │              │      │  查獲）。        │      │
└──┴────┴─────┴───────┴───┴─────────┴───┘


司法院資訊處製作；財團法人民間司法改革基金會備份。
